ACORDAO-COMPLETO-2586472

ACÓRDÃO 3150/2023 ATA 11/2023 - PRIMEIRA CÂMARA

VISTO, relatado e discutido este recurso de reconsideração interposto por Paulo Cesar Silva Ferreira, ex-prefeito do Município de Capim Grosso/BA, contra o Acórdão 18.380/2021-1ª. Câmara, mediante o qual o Tribunal julgou irregulares as contas do recorrente, imputando-lhe débito em razão da omissão no dever de prestar contas dos recursos recebidos pelo município por meio do Convênio 512/2003 e da impugnação das despesas decorrentes de irregularidades na execução do Convênio 302/2004, celebrados com o extinto Ministério do Desenvolvimento Social e Agrário,
ACORDAM os Ministros do Tribunal de Contas da União, reunidos em sessão da 1ª Câmara, com fundamento nos arts. 1º, inciso I, 16, inciso II, 32, inciso I, e 33, da Lei 8.443/1992, nos arts. 1º, inciso I, 208 e 214, inciso II, do Regimento Interno do TCU, e nos artigos 2° e 11, da Resolução TCU 344/2022, e ante as razões expostas pelo Relator, em:
9.1. conhecer do recurso de reconsideração e dar-lhe provimento;
9.2. reconhecer a ocorrência da prescrição ressarcitória em relação aos débitos oriundos do Convênio 512/2003 e do Convênio 302/2004, celebrados com o extinto Ministério do Desenvolvimento Social e Agrário;
9.3. tornar insubsistente o Acórdão 18.380/2021- 1ª. Câmara;
9.4. arquivar o presente processo;
9.5. encaminhar cópia deste acórdão ao recorrente, ao Ministério do Desenvolvimento Agrário e da Agricultura Familiar (MDA) e à Prefeitura Municipal de Capim Grosso/BA.

Recurso de reconsideração interposto contra acórdão que julgou tomada de contas especial instaurada em face da omissão no dever de prestar contas dos recursos recebidos pelo município de Capim Grosso/BA por meio do Convênio 512/2003 e da impugnação das despesas decorrente de irregularidades na execução do Convênio 302/2004.

Primeira Câmara

Prefeitura Municipal de Capim Grosso - BA.

3. Recorrente: Paulo Cesar Silva Ferreira (XXX.535.735-XX).

13.1. Ministros presentes: Walton Alencar Rodrigues (Presidente), Jorge Oliveira (Relator) e Jhonatan de Jesus.
13.2. Ministro-Substituto convocado: Augusto Sherman Cavalcanti.
13.3. Ministro-Substituto presente: Weder de Oliveira.

JORGE OLIVEIRA

Ministro-Substituto Augusto Sherman Cavalcanti.

Trata-se de recurso de reconsideração interposto por Paulo César Silva Ferreira contra o Acórdão 18380/2021-TCU-Primeira Câmara, que julgou tomada de contas especial instaurada pelo Ministério do Desenvolvimento Social e Agrário, em face da omissão no dever de prestar contas dos recursos recebidos pelo município de Capim Grosso/BA por meio do Convênio 512/2003 e da impugnação das despesas decorrente de irregularidades na execução do Convênio 302/2004.
2. 	A decisão recorrida foi prolatada nos seguintes termos:
"9.1. acolher parcialmente as alegações de defesa apresentadas pelo Sr. Itamar da Silva Rios (CPF XXX.015.524-XX) e exclui-lo da presente relação processual;
9.2. não acolher as alegações de defesa apresentadas pelo Sr. Paulo César Silva Ferreira (CPF XXX.535.735-XX) ;
9.3. julgar irregulares as contas do Sr. Paulo César Silva Ferreira (CPF XXX.535.735-XX) , com fundamento nos arts. 1º, inciso I, 16, inciso III, alíneas "a", "b" e "c", 19 e 23, inciso III, da Lei 8.443/1992, condenando-o ao pagamento das quantias a seguir especificadas, fixando-lhe o prazo de quinze dias, a contar da notificação, para que comprove, perante o Tribunal (art. 214, inciso III, alínea "a", do Regimento Interno) , o recolhimento da dívida aos cofres do Tesouro Nacional, atualizada monetariamente e acrescida dos juros de mora calculados a partir da data discriminada até a data do efetivo recolhimento, na forma prevista na legislação em vigor:
Convênio 512/2003
	VALOR (R$) 
	DATA

	27.000,00
	01/4/2004

	27.000,00
	29/10/2004

	27.000,00
	27/12/2004

	20.268,76
	27/12/2004

Convênio 302/2004
	VALOR (R$) 
	DATA

	43.078,50
	22/12/2004

9.4. autorizar, desde logo, nos termos do art. 28, inciso II, da Lei 8.443/1992, a cobrança judicial das dívidas caso não atendidas as notificações; 
9.5. enviar cópia deste Acórdão ao Ministério da Cidadania, aos Srs. Paulo César Silva Ferreira (CPF XXX.535.735-XX) e Itamar da Silva Rios (CPF XXX.015.524-XX) , para ciência; bem como à Procuradoria da República no Estado da Bahia, nos termos do § 3º do art. 16 da Lei 8.443/1992, c/c o § 7º do art. 209 do Regimento Interno do TCU, para adoção das medidas cabíveis."
3. 	Transcrevo, a seguir, trecho do parecer elaborado pela Secretaria de Recursos (Serur) , atual Unidade de Auditoria Especializada em Recursos (AudRecursos) , que analisou os argumentos apresentados pelo recorrente (peças 127-128) :
"HISTÓRICO
2.	Trata-se de Tomada de Contas Especial instaurada pelo Ministério do Desenvolvimento Social e Agrário, em desfavor dos Srs. Paulo César Silva Ferreira (gestão 22/3/2004 a 8/7/2005) e Itamar da Silva Rios (gestão 9/7/2005 a 31/3/2010) , ex-Prefeitos do Município de Capim Grosso/BA, em face da omissão no dever de prestar contas dos recursos recebidos por meio do Convênio 512/2003 e da impugnação das despesas decorrente de irregularidades na execução do Convênio 302/2004. 
	Para o Convênio 512/2003, cujo objeto consistia na assistência financeira para atender ao Centro de Referência da Assistência Social - Casa da Família, foi repassado o montante de R$ 108.000,00, com prazo para prestação de contas de sessenta dias após a vigência, que findou em 29/3/2005.
	O Ministério do Desenvolvimento Social e Combate à Fome, em dezembro/2006, realizou fiscalização no município, com o objetivo de apurar irregularidades na aplicação de recursos repassados pela União, dentre os quais os destinados à construção da Casa da Família, não tendo constatada evidência da utilização dos recursos recebidos no objeto.
	Já em relação ao Convênio 302/2004, celebrado para execução do Projeto AGR/Projeto de Promoção da Inclusão Produtiva/Ações de Geração de Renda/Padaria Comunitária, foi previsto o montante de R$ 103.886,00 à conta do concedente, no entanto, foi repassado apenas a primeira parcela, no valor de R$ 49.950,00. O prazo para prestação de contas era de sessenta dias a partir do término da vigência, prorrogada até 23/11/2006.
	Após o desenvolvimento dos autos, restou constatado nos termos do voto do acórdão recorrido que:
	Em relação ao Convênio 512/2003, as justificativas apresentadas para a omissão no dever de prestar contas não foram acolhidas, uma vez que não houve a apresentação da prestação de contas consoante disposto nos termos do convênio e que os documentos apresentados extemporaneamente não foram suficientes para demonstrar a regular aplicação dos recursos.
	No que se refere ao Convênio 302/2004, remanesceu a responsabilidade do Sr. Paulo César Silva Ferreira pela realização dos pagamentos, no montante de R$ 43.078,50, de forma antecipada, por produto não entregue e por equipamento não utilizado, não redundando no benefício esperado, qual seja a execução do objeto conveniado com a implantação da Padaria Comunitária.
	Neste momento, a recorrente insurge-se contra a deliberação previamente descrita.
EXAME DE ADMISSIBILIDADE
3.	Reitera-se o exame de admissibilidade contido na peça 110, que propôs a suspensão dos efeitos dos itens 9.2, 9.3 e 9.4 do acórdão recorrido e acatado pelo Relator Min. Jorge de Oliveira (despacho de peça 112) . 
EXAME DE MÉRITO
4.	Delimitação
	Constitui objeto do presente recurso definir se:
	a) houve prescrição do débito e da multa;
	b) restou demonstrado nos autos a correta execução dos objetos dos Convênios 512/2003 e 302/2004 e a comprovação das despesas por meio de elementos aptos e suficientes. 
5.	Da prescrição do débito e da multa
	O recorrente aduz em suas razões recursais a ocorrência da prescrição do débito e da multa. 
	Invoca recente decisão do Supremo Tribunal Federal - STF que julgou o Tema 899 com repercussão geral que estabeleceu o prazo de 5 anos para a prescrição e aos ED no AgRg contra o Mandado de Segurança 35.512/DF.
	Faz ainda alusão ao julgamento do RE/STF 63.886/AL, ao O artigo 8º, § 2º da Lei 6.830/80, combinado com art 174, parágrafo primeiro do Código Tributário Nacional, prevê a prescrição em 5 (cinco) anos, contados da data da sua constituição definitiva, observados os marcos interruptivos, à Sumula/STJ 409, 
Análise:
	No exame da prescrição, a Serur tem adotado os entendimentos detalhados na peça 126, que contém estudo e pronunciamentos anteriores da secretaria sobre o tema. Nessas manifestações estão desenvolvidas as seguintes premissas, que serão utilizadas no presente exame: 
	a)  ao julgar o RE 636.886, o STF conferiu nova interpretação ao art. 37, § 5º, da Constituição Federal, fixando a tese de que "é prescritível a pretensão de ressarcimento ao erário fundada em decisão de Tribunal de Contas";
	b)  as pretensões punitiva e de ressarcimento devem observar o mesmo regime na atividade de controle externo, dado o objetivo comum da prescrição, de fixar prazo para o Tribunal de Contas agir, para caracterizar o ilícito, identificar seu autor, dimensionar as consequências da conduta e impor as consequências legais, independentemente de tais consequências terem natureza punitiva ou ressarcitória;
	c)  até que sobrevenha norma específica, entende-se que a prescrição das pretensões punitiva e de ressarcimento, no processo de controle externo, deve observar o regime Lei 9.873/1999, na linha dos recentes pronunciamentos do STF a respeito. Assim, sem prejuízo de se realizar o exame da prescrição também segundo o prazo decenal previsto no Código Civil, o critério adotado, na formulação da proposta de encaminhamento, será o da Lei 9.873/1999.
	Partindo-se dessas premissas, passa-se ao exame da prescrição no caso em exame.  
a) Análise da prescrição segundo os critérios do Acórdão 1441/2016-TCU-Plenário
	No que se refere à pretensão punitiva, o TCU tem tradicionalmente aplicado os critérios definidos no Acórdão 1441/2016-TCU-Plenário, que, em incidente de uniformização de jurisprudência, orientou-se pela aplicação do Código Civil. Por este acórdão, em linhas gerais, a prescrição subordina-se ao prazo geral de dez anos (CC, art. 205) , contado a partir da data da ocorrência do fato e interrompido pelo ato que ordenar a citação, a audiência ou a oitiva da parte.
	Entre outras razões que justificaram a adoção desse critério destaca-se a de que o citado dispositivo constitui uma cláusula geral a ser empregada sempre que a pretensão for prescritível, mas a lei não estabelecer um prazo específico, como na hipótese.
	Entende-se que o termo inicial para contagem do prazo é o dia 9/7/2005 (último dia que ocorreram as irregularidades conforme descrito no voto condutor) , enquanto a citação do responsável foi ordenada em 8/12/2020 (peça 85 - Pronunciamento da Unidade Técnica) , com citação constante do dia 8/2/2021. Por sua vez, o acórdão foi julgado na sessão do dia 16/11/2021 (peça 104) .  
	Aplicando as balizas definidas por esta Corte no Acórdão 1441/2016-TCU-Plenário ao caso em exame, verifica-se que as pretensões punitiva e de ressarcimento estariam prescritas, pois entre o termo inicial e a interrupção do prazo prescricional e da interrupção (citação) até o julgamento decorreram mais de dez anos. 
b) Análise da prescrição segundo o regime da Lei 9.873/99
	Caso se adote as premissas fixadas na Lei 9.873/1999 ao caso em exame, e mesmo considerando-se o prazo geral, de cinco anos, observa-se que teria ocorrido a prescrição. Para tanto, é preciso considerar os seguintes parâmetros:
b.1) Termo inicial:
	A Lei 9.873/1999, art. 1º, parte final, traz previsão expressa a respeito do início do prazo em se tratando de infração de caráter permanente ou continuado. Nesta hipótese, a prescrição começa a correr não da data de cada fato, e sim "do dia em que tiver cessado" a permanência ou a continuidade. 
	Na hipótese em exame, o recorrente foi condenado pela não comprovação da aplicação dos recursos e omisso quanto à prestação de contas, logo, entende que há de se ter como termo inicial da prescrição o dia 29/12/2006 (peça 1, p. 90) , data do primeiro ato de apuração da administração. 
b.2) Prazo:
	A Lei 9.873/1999 apresenta um prazo geral, de cinco anos (art. 1º) , e um prazo especial, previsto no art. 1º, § 2º, a saber: "quando o fato objeto da ação punitiva da Administração também constituir crime, a prescrição reger-se-á pelo prazo previsto na lei penal".
	Entende-se, inexistir nos autos, elementos suficientes para afirmar que a irregularidade, discutida nesta TCE, configura crime, logo, deve-se aplicar, a nosso sentir, o prazo geral de cinco anos estabelecido no art. 1º, da Lei 9.873/1999.
	Assim, entende-se que do início da contagem do prazo até o primeiro marco interruptivo não devem ter decorridos cinco anos, sob pena da ocorrência da prescrição.
b.3) Da prescrição intercorrente:
	Nos termos do art. 1º, § 1º, da Lei 9.873/1999, opera-se a prescrição intercorrente se o processo ficar paralisado por mais de três anos, aguardando "julgamento ou despacho".
	Note-se que há uma correlação entre essa hipótese e as causas de interrupção da prescrição do art. 2º. Com efeito, uma vez interrompida a prescrição por alguma das hipóteses do art. 2º, o processo não pode ficar inativo, sem qualquer inovação processual relevante, por mais de três anos.
	Trata-se de prazo específico, não se aplicando nem o prazo geral de cinco anos nem o prazo especial, da lei penal (§ 2º) . A finalidade da prescrição intercorrente, com seu prazo próprio, é a de assegurar a eficiência e celeridade nas apurações administrativas. Seria contrário a essa finalidade a paralisação injustificada do processo por período maior que o triênio estabelecido para a hipótese.
	A extrapolação do prazo de três anos, sem inovação relevante no processo, pode configurar negligência. Por isso, além de se operar a prescrição, deve-se promover a "apuração da responsabilidade funcional decorrente da paralisação, se for o caso".
	Em muitas situações o exame da prescrição intercorrente pode ficar prejudicado nos processos já em tramitação no TCU. Como a ação de ressarcimento era considerada imprescritível, as peças que compõem a tomada de contas especial, elencadas no art. 10 da Instrução Normativa- TCU 71/2012, não contemplam informações pormenorizadas quanto ao andamento do processo na fase interna, o que pode prejudicar a análise de eventual paralisação por mais de três anos.
	Assim, caso o tribunal venha a adotar a sistemática da Lei 9.873/1999 para aferir a prescrição, convém avaliar, oportunamente, a possibilidade de ajustes na IN-TCU 71/2012, para que as tomadas de contas especiais encaminhadas ao tribunal contemplem informações sobre as interrupções ocorridas na fase interna do procedimento (como, por exemplo, declaração do órgão instaurador da TCE, de que o processo não ficou paralisado por mais de três anos, na forma do art. 1º, § 1º, da citada lei) .
	Estabelecidas as premissas: (a) termo inicial e (b) prazo e (c) prescrição intercorrente, há que se apurar as causas interruptivas da prescrição.
b.4) Interrupções por atos inequívocos de apuração dos fatos:
	No regime da Lei 9.873/1999, a prescrição se interrompe "por qualquer ato inequívoco, que importe apuração do fato" (art. 2º, II) . 
	Importante mencionar que diversos são os atos que interrompem a prescrição intercorrente, atos estes que têm em sua gênese e objetivo dar impulso ao processo e a solução do feito. Podem ser citadas, sem a pretensão de exauri-las, as hipóteses capazes de impedir o alcance da prescrição intercorrente, quais sejam:
	a) qualquer ato legal ou regulamentar que impulsione o processo à tomada de decisão, tais como o requerimento para a produção de provas necessárias à apuração do feito, notificação da parte interessada para apresentar defesa ou alegações finais;
	b) decisão que julgue pedido da parte interessada;
	c) informes que consolidem a apuração do fato e informes que sirvam de fundamento para decisão de autoridade ou colegiado, notas e pareceres técnicos, pareceres jurídicos;
	d) decisões de autoridades ou colegiados;
	e) aditamento da inicial, entre outros.    
	Com esses fundamentos, é possível verificar que a prescrição foi interrompida nas datas relacionadas na tabela abaixo:
	Evento
	Data
	Ato inequívoco de apuração
	Localização no Processo

	 (1) 
	24/7/2007
	Relatório Fiscalização/CGU
	Peça 1, p. 91

	 (2) 
	30/9/2008
	Ofício/GAB/SNAS/MDS 996
	Peça 1, p. 101

	 (3) 
	15/10/2013
	Parecer Técnico do MDS
	Peça 1, p. 131

	 (4) 
	22/10/2015
	Parecer Técnico 214/MDS
	Peça 1, p. 8

	 (5) 
	16/12/2016
	Abertura da TCE no TCU
	Peça 1

	 (6) 
	7/7/2017
	Instrução de unidade técnica desta Corte
	Peça 4

	 (8) 
	13/8/2018
	Pronunciamento de unidade técnica desta Corte
	Peça 38

	Verifica-se entre os eventos (2) e (3) o transcurso de prazo superior a três anos.
b.5) Interrupções pela citação dos responsáveis nesta Corte:
	A prescrição também é interrompida "pela notificação ou citação do indiciado ou acusado, inclusive por meio de edital", nos termos do art. 2º, I, da Lei 9.873/1999. E, no regime dessa lei, a interrupção se dá pela citação propriamente dita, e não pelo despacho que a ordena. Com esse fundamento, houve nova interrupção em decorrência da citação desta Corte de Contas para a apresentação das alegações de defesa: 
 (1)	 em 8/2/2021, citação realizada por esta Corte de Contas. 
b.6) Interrupção pela decisão condenatória recorrível:
	Por fim, a prescrição também se interrompe "pela decisão condenatória recorrível" (art. 2º, III, da Lei 9.873/1999) . Com esse fundamento e considerando que o acórdão foi julgado na sessão do dia 16/11/2021 (peça 104) , houve nesta data nova interrupção. Essa interrupção é relevante, por estabelecer prazo para julgamento do recurso.
b.7) Exame do caso concreto:
	Especificamente quanto a esta TCE, entende-se que entre os eventos em " (2) " e " (3) " descritos acima decorreram mais de três anos, o que configura a possibilidade da ocorrência da prescrição intercorrente. Não se encontrou nos presentes autos entre as datas, 30/9/2008 (peça 1, p. 101) a 15/10/2013 (peça 1, p. 131) , nenhum ato que configurasse apuração inequívoca dos fatos, o que impõem o reconhecimento da possibilidade da prescrição sob o regime da Lei 9.873/1999.
	Registra-se que a exceção do intervalo acima mencionado, as outras causas de interrupção enumeradas acima permitem evidenciar que o processo teve andamento regular, não se operando a prescrição intercorrente. 
b.8) Conclusão:
	Independentemente da existência de outras causas interruptivas não enumeradas acima (notas técnicas, pareceres, instruções de auditores nesta Corte, manifestação do MP-TCU) , cujo levantamento não se fez necessário, observa-se, pelos eventos indicados, que em nenhum momento transcorreu prazo suficiente para se operar a prescrição (nem mesmo se se considerasse o prazo geral de cinco anos) , tomando-se por referência a Lei 9.873/1999, tida pelo STF como norma regente da prescrição da pretensão punitiva pelo TCU.
	Partindo-se da premissa de que a pretensão reparatória segue as mesmas balizas, enquanto não houver norma específica a respeito, a demonstração de que não se operou a prescrição punitiva impõe, como consequência, a conclusão de que também é viável a condenação ao ressarcimento do prejuízo apurado nos autos.  
Se houver prescrição:
	Não se verificou a existência, nos presentes autos, de atos que importassem a apuração inequívoca dos fatos entre os dias 30/9/2008 (peça 1, p. 101) a 15/10/2013 (peça 1, p. 131) o que se permite concluir pela possibilidade da ocorrência da prescrição sob o regime da Lei 9.873/1999. 
6.	Da execução dos objetos dos Convênios 512/2003 e 302/2004 
	Defende-se a correta execução dos objetos dos Convênios 512/2003 e 302/2004, o cumprimento dos objetivos do pacto e que as eventuais inconformidades detectadas na execução foram sanadas com medidas específicas nos termos das recomendações dos órgãos de controle.
	Argumenta que:
	a) respondeu pela gestão municipal no período de 22/3/2004 a 8/7/2005, após afastamento do prefeito antecessor por ordem judicial, que sua gestão "foi marcada por perseguições políticas" e dificuldades de toda natureza criada pelos servidores municipais, uma vez que fiéis ao antecessor, seu adversário político e, que, portanto, naquele momento não teria conseguido acesso a documentação para apresentação da prestação de contas;
	b) não "mais subsiste, nenhum outro documento, capaz de comprovar todas as alegações lançadas na exordial" além dos documentos já apresentados pelo Conselho Municipal de Assistência Social (CMAS) , logo, tais documentos por serem "revestidos de legalidade", são suficientes para demonstrar a aplicação dos recursos destinados à assistência social do município, em sintonia com as determinações do MDAS;
	c) "tanto as inconformidades, quanto a omissão da prestação de contas, foram analisadas pelo CMAS, que ao julgar pela aprovação das contas dos convênios, sem ressalvas," corroborou a "comprovação das devidas despesas correspondentes, pois, os membros do CMAS, são eleitos justamente para acompanhar e fiscalizar a regularidade na aplicação dos recursos";
	d) "todos os atos do CMAS são apregoados em editais e, posteriormente, publicados no Diário Oficial do Município, considerando ainda, que o Projeto de Promoção da Inclusão Produtiva/Ações de Geração de Renda/Padaria Comunitária e o Centro de Apoio Social, estão em pleno funcionamento";
	e) no tocante ao Convênio 302/2004, aduz que o pagamento antecipado de mercadorias, alimentos vencidos, a falta de comprovação de recebimento de alguns produtos, são ocorrências "passíveis de saneamento, não tendo a capacidade, por si só, de macular a regularidade na aplicação dos recursos, e ou de causar prejuízos ao erário", a seguir, transcreve parte da instrução da unidade técnica desta Corte que comprovaria o afirmado.
Análise:
	A prestação de contas dos gestores de recursos públicos, instituto republicano e de estatura constitucional, pressupõe o cumprimento de requisitos. Para que as contas sejam julgadas regulares, ainda que com ressalvas, deve-se atender ao tripé sustentador da apreciação, as três acepções da prestação de contas, quais sejam:
	(a) consecução da integralidade do objeto, conforme acordado, e com o pleno atendimento dos objetivos estabelecidos no pacto, acepção material; 
	(b) apresentação da prestação de contas com documentação idônea e apta a comprovar a regularidade das despesas executadas, a exemplo de demonstrativos de despesas, declarações, compromissos firmados, formulários com informações auxiliares e complementares que auxiliem na comprovação das despesas, relações de pagamentos e bens, comprovações das destinações dos recursos, recibos, notas fiscais, entre outros, bem como o atendimento às normas pertinentes ao instrumento celebrado, trata-se da acepção formal; e
	(c) o nexo de causalidade entre os recursos alocados ao objeto e a sua realização, estabelecido por linha contínua e demonstrável, que se inicia na liberação do repassador e termina na realização do objeto; comprovando, inequivocamente, que o objeto foi realizado com os recursos a ele destinados, integralmente nele aplicados ou oportunamente devolvidos, acepção financeira. 
	Pertinente, ainda, mencionar que se insere no conjunto de obrigações do gestor a comprovação, por meio de elementos e evidências que demonstrem a regularidade e a licitude dos meios (licitação, dispensa ou inexigibilidade daquela, adequação dos preços, obediência a princípios constitucionais, legais, regulamentares e normativos) utilizados para o alcance dos fins pactuados.  
	O inadimplemento das obrigações descritas nas alíneas "a" e "c" do parágrafo precedente, em regra, conduz ao julgamento pela irregularidade com aplicação do débito. Já se houver falhas na segunda ponta do tripé, a natureza e a gravidade devem ser examinadas em cada caso concreto não implicando na imposição automática de débito.
	Registra-se, incialmente, que no recurso interposto, não se colaciona nenhuma documentação nova ou qualquer evidência que pudesse alterar o julgado. Limita-se a rediscutir o mérito, nos termos acima transcritos.
	Observa-se que no presente caso, o recorrente, em relação aos dois convênios discutidos, não conseguiu comprovar nem a execução do objeto, não apresentou a documentação comprobatória hábil e suficiente para demonstrar as despesas e nem conseguiu comprovar o necessário nexo causal.
	Veja-se o que o voto condutor (peça 105, p. 3-4) dispôs sobre os dois convênios discutidos, verbis: 
'Convênio 512/2003
25. Os documentos, todavia, não são hábeis a demonstrar a correta aplicação dos valores, em razão das inconsistências, a seguir descritas, que inviabilizam a efetiva demonstração do nexo de causalidade.
26. As declarações de terceiros, desacompanhadas de efetiva documentação comprobatória das despesas, possuem baixa força probatória, além de se tratar de documentação assinada em maio/2020 e, portanto, produzida apenas após a instauração da tomada de contas especial. Tais documentos limitam-se a mencionar o "pagamento destinado a assistência financeira para implantação do Centro de Referência da Assistência Social - Casa da Família", existindo declaração de pessoa física, de empresas e de associação, sem que se possa identificar claramente quais os serviços prestados. Ademais, a primeira declaração faz menção ao recebimento de serviços prestados no Programa de Assistência Integral à Família - PAIF de fevereiro/2003 a fevereiro/2004 (peça 73, p. 1) , antes da vigência do Convênio 512/2003, que somente foi assinado em 17/12/2003, e do repasse inicial, ocorrido em 1/4/2004.
27. Também a Manifestação da Comissão, datada de 16/6/2020, e a Resolução CMAS 11/2020, de 26/6/2020, que aprovaram a prestação de contas, são bem posteriores à citação do responsável, efetivada em 10/7/2018 (peça 32) , cabendo ressaltar que ambas assinalam que não foram encontrados registros de prestação de contas nas atas do CMAS entre os anos de 2003 a 2005 do convênio em tela. 
28. Além disso, tanto a resolução, quanto a manifestação, embora afirmem que tiveram acesso a cópia de contratos de prestação de serviço de "Assistente Social de Psicólogo", a processos de pagamentos e a microfilmagem de cheques nominais aos profissionais contratados, entre outros, referidos documentos não foram apresentados a este Tribunal.
29. Os extratos bancários, no caso concreto, não contribuem para demonstrar a regular aplicação dos recursos, considerando a ausência de cópias dos cheques para permitir a confirmação dos credores, bem como a fragilidade das declarações, as quais sequer incluem todos os cheques debitados.
30. Como visto, a documentação foi elaborada recentemente, inexistindo os necessários documentos comprobatórios da época da realização das despesas, o que pode ser corroborado pela declaração apresentada pelo ex-prefeito ao órgão concedente, em 8/4/2005, ainda durante sua gestão, de que estavam "com dificuldade de localizar a documentação aqui no Município" (peça 2, p. 21) , como também pela afirmação do Conselho Municipal de que não há registros de prestação de contas nas atas do CMAS entre os anos de 2003 a 2005. Tal constatação afasta a alegação inicialmente oferecida de que "todos os documentos pertinentes, referentes ao presente Convênio, permaneceram no prédio da Prefeitura/Conselho Municipal de Assistência Social" (peça 39, p. 7) .
31. Considerando que as justificativas apresentadas para a omissão no dever de prestar contas não foram acolhidas, que não houve a apresentação da prestação de contas consoante disposto nos termos do convênio e que os documentos apresentados extemporaneamente não são suficientes para demonstrar a regular aplicação dos recursos, em nada favorece ao responsável o encaminhamento adotado no Acórdão 1792/2009-TCU-Plenário, da minha relatoria, alegado em sua defesa.
32. Naquele caso, de modo diferente à conclusão ora exposta, o entendimento foi de que a prestação de contas oferecida, ainda que intempestivamente, logrou demonstrar a boa e regular aplicação dos recursos conveniados, o que ensejou o julgamento pela regularidade com ressalva das contas do responsável. Tendo em vista se tratar de situações distintas, não se aplica o mencionado precedente ao presente processo, em que não houve a devida comprovação das despesas.
 (...) 
Convênio 302/2004
39. Tais alegações não são suficientes para afastar a responsabilidade do ex-prefeito pelos pagamentos antecipados, sem a integral entrega dos produtos, uma vez que lhe competiria, como dirigente municipal e gestor dos recursos, demonstrar a alegada comprovação do recebimento dos produtos, o que não ocorreu, e confirmar, documentalmente, as informações prestadas pelos seus subordinados.
40. Assim, especialmente considerando que não foi apresentada a documentação que demonstraria a entrega dos produtos, também não favorece ao responsável o argumento de que o administrador, em regra, não possui conhecimento técnico e não há tempo hábil para analisar cada documento, cercando-se de indivíduos de confiança.
41. Ao assinar o convênio, o Sr. Paulo César Silva Ferreira se comprometeu a executar o objeto, o que atrai sua responsabilidade, não se podendo consentir com a sua omissão em garantir o alcance da finalidade do ajuste, seja pessoalmente com a adoção das providências pertinentes, seja demandando da alegada "Secretaria/Conselho competente", afinal era ele que comandava o Município.
42. Reforça ainda sua responsabilidade a constatação de que o ex-prefeito assinou os documentos da prestação de contas parcial apresentada como "responsável pela execução" (peça 40, p. 5-11) .
43. O fato é que o ex-prefeito realizou pagamento antecipado, sem a efetiva entrega de parte dos produtos, além de ter adquirido os equipamentos sem promover a devida utilização, culminando no dano ao erário, uma vez que houve o dispêndio dos recursos, porém, não houve a implantação da Padaria Comunitária, objeto conveniado.'
	A defesa do recorrente em suas razões recursais se limita a atribuir aos servidores municipais a responsabilidade pelas dificuldades na obtenção dos documentos e ao argumento no sentido de que a aprovação da aplicação dos recursos pelo Conselho Municipal de Assistência Social (CMAS) seria suficiente para o julgamento pela regularidade das contas por esta Corte.
	Não procede a defesa, veja-se que os recursos foram aplicados e executados durante a sua gestão, logo, o recorrente comandava o executivo e, portanto, não se vê empecilhos razoáveis para que tivesse acesso aos documentos e, oportunamente, apresentasse suas contas. Assim, não procedem os argumentos trazidos.
	Com relação à aprovação dos convênios, ora discutidos, pelo Conselho Municipal de Assistência Social (CMAS) , que se manifestou favoravelmente ao recorrente, vale lembrar que as manifestações de outros órgão ou conselhos, a exemplo do concedente, controle interno ou mesmo conselhos sociais não vinculam o TCU. 
	De acordo com suas atribuições constitucionais, este Tribunal não está obrigado a seguir eventual entendimento de outros órgãos ou conselhos da Administração Pública, permitindo concluir de forma diferente, porém, fundamentada, como manifestado no Acórdão 2105/2009-TCU-Primeira Câmara, "O TCU possui atribuição constitucional para realizar de forma autônoma e independente a apreciação da regularidade das contas dos gestores de bens e direitos da União". Foram também nesse sentido os seguintes acórdãos desta Corte: 2.331/2008-1ª Câmara, 892/2008-2ª Câmara e 383/2009-Plenário.
	A não subordinação das decisões do TCU aos pareceres de outros órgãos e conselhos da Administração Pública foi abordada nos seguintes termos no Acórdão 212/2002-TCU-Segunda Câmara:
'Outrossim, a aprovação de uma prestação de contas pelo Sistema de Controle Interno não afasta a atribuição constitucional deste Tribunal, atinente à verificação da regularidade da utilização de recursos públicos federais. Esta Corte de Contas não está adstrita ao juízo firmado por aquela unidade, possuindo ampla capacidade de deliberação, e exercendo, precipuamente, a privativa jurisdição sobre os responsáveis pelos valores repassados pela União, mediante convênio, acordo, ajuste ou outros instrumentos congêneres, a Estado, ao Distrito Federal ou a Município, ex vi do disposto no art. 71, inciso VI, da Constituição Federal/1988.'
	Embora a decisão se refira ao controle interno, o mesmo raciocínio se aplica ao CMAS, desse modo, não há como acolher o argumento apresentado de vinculação do julgamento do TCU a parecer do Conselho Municipal de Assistência Social.     
	Nesse sentido, alinhado com o já decidido no acórdão recorrido e ainda utilizando as justificativas do voto acima transcrito como razões de convicção, entende-se que o decisum deve ser mantido. 
CONCLUSÃO
7.	Das análises anteriores, conclui-se que:
	a) No tocante à prescrição do débito: 
	a.1) em decorrência do sentido e alcance do art. 37, § 5º, da Constituição Federal, definidos pelo STF no julgamento do Recurso Extraordinário 636.886, é prescritível a pretensão reparatória exercida pelo tribunal de contas. Os fundamentos da decisão e a ausência de ressalvas na enunciação da tese permitem concluir que a ação de ressarcimento pode se desenvolver a qualquer tempo, na hipótese de condutas dolosas, apenas no âmbito judicial, sujeitando-se à prescrição na esfera administrativa;
	a.2) até que sobrevenha norma específica para disciplinar a prescrição relativa à atuação do tribunal de contas, entende-se aplicável o regime previsto na Lei 9.873/1999. Referida lei contempla parâmetros que preponderam no conjunto de normas de direito público e que são compatíveis com o rito do processo de controle externo, e já é utilizada pelo STF para estabelecer limitação temporal ao exercício da pretensão punitiva pelo TCU;
	a.3) aplicando-se os parâmetros da Lei 9.873/1999 à situação em exame, verifica-se que ocorreu a prescrição.	
	b) não restou demonstrado a correta execução dos objetos dos Convênios 512/2003 e 302/2004, bem como inexiste comprovação das despesas por meio de elementos aptos e suficientes.
	Com base nessas conclusões, propõe-se reconhecer a ocorrência da prescrição, e alternativamente, caso se discorde da preliminar propõe-se negar provimento ao recurso.
PROPOSTA DE ENCAMINHAMENTO
8.	Ante o exposto, com fundamento nos arts. 32, I e 33, da Lei 8.443/92 c/c o art. 285, caput, do RI-TCU, submetem-se os autos à consideração superior, propondo-se:
a) reconhecer a ocorrência da prescrição dos débitos sob a égide da Lei 9.873/1999;
b) caso superada a preliminar acerca da prescrição, conhecer do recurso e, no mérito, negar-lhe provimento;
c) informar ao (s) recorrente (s) e demais interessados do acórdão a ser proferido, destacando que o relatório e o voto que o fundamentam podem ser acessados por meio do endereço eletrônico www.tcu.gov.br/acordaos. 
4. 	Na mesma linha, o Ministério Público junto ao TCU propõe dar provimento ao recurso de reconsideração para tornar insubsistente o acórdão recorrido em razão da ocorrência da prescrição quinquenal e da prescrição intercorrente. Transcrevo o parecer da ilustre Procuradora-Geral Cristina Machado da Costa e Silva (peça 129) :
"Trata-se de recurso de reconsideração interposto pelo Senhor Paulo César Silva Ferreira contra o Acórdão n.º 18.380/2021-TCU-1.ª Câmara, que julgou suas contas irregulares e o condenou ao pagamento das quantias de R$ 101.268,76, relacionada ao Convênio n.º 512/2003, e de R$ 43.078,50, relacionada ao Convênio n.º 302/2004.
2.	Na origem, a Tomada de Contas Especial foi instaurada pelo Ministério do Desenvolvimento Social e Agrário, em desfavor dos Senhores Paulo César Silva Ferreira (gestão de 22/3/2004 a 8/7/2005) e Itamar da Silva Rios (gestão de 9/7/2005 a 31/3/2010) , ex-Prefeitos do Município de Capim Grosso/BA, em face da omissão no dever de prestar contas dos recursos recebidos por meio do Convênio n.º 512/2003 e da impugnação das despesas decorrentes de irregularidades na execução do Convênio n.º 302/2004.
3.	O objeto do Convênio n.º 512/2003 consistiu na assistência financeira para atender ao Centro de Referência da Assistência Social - Casa da Família. Foi repassado pela União o montante de R$ 108.000,00, com prazo final para prestação de contas em 28/5/2005. No acórdão recorrido, o gestor não justificou a omissão no dever de prestar contas do convênio, uma vez que não houve a apresentação da prestação de contas nos termos do ajuste, além de os documentos apresentados extemporaneamente não terem sido suficientes para demonstrar a regular aplicação dos recursos.
4.	De outra parte, o Convênio n.º 302/2004 foi celebrado para a execução do Projeto AGR/Projeto de Promoção da Inclusão Produtiva/Ações de Geração de Renda/Padaria Comunitária. Foi previsto o montante de R$ 103.886,00 à conta do concedente, com repasse apenas da primeira parcela de R$ 49.950,00, com prazo final para prestação de contas em 21/2/2006. A irregularidade que motivou a condenação do recorrente, para esse ajuste, foi ter realizado pagamentos, de forma antecipada, por produto não entregue e por equipamento não utilizado, sem que houvesse o benefício esperado, qual seja, a execução do objeto conveniado com a implantação da Padaria Comunitária.
5.	Na instrução da peça 127, a Serur delimitou o exame do recurso do ex-prefeito a definir se: a) houve prescrição do débito e da multa; e b) restou demonstrado nos autos a correta execução dos objetos dos Convênios n.º 512/2003 e n.º 302/2004 e a comprovação das despesas por meio de elementos aptos e suficientes.
6.	Em relação ao segundo ponto, a instrução demonstrou clara e objetivamente que as razões recursais não vieram acompanhadas de documentos, evidências ou argumentos novos capazes de elidir as irregularidades, de modo que permanecem inalteradas as conclusões do voto condutor do decisum atacado.
7.	Quanto ao primeiro ponto, a Unidade Instrutora aludiu às seguintes premissas que a secretaria tem utilizado em suas instruções acerca da análise da prescrição:
a) ao julgar o RE 636.886, o STF conferiu nova interpretação ao art. 37, § 5º, da Constituição Federal, fixando a tese de que "é prescritível a pretensão de ressarcimento ao erário fundada em decisão de Tribunal de Contas";
b) as pretensões punitiva e de ressarcimento devem observar o mesmo regime na atividade de controle externo, dado o objetivo comum da prescrição, de fixar prazo para o Tribunal de Contas agir, para caracterizar o ilícito, identificar seu autor, dimensionar as consequências da conduta e impor as consequências legais, independentemente de tais consequências terem natureza punitiva ou ressarcitória;
c) até que sobrevenha norma específica, entende-se que a prescrição das pretensões punitiva e de ressarcimento, no processo de controle externo, deve observar o regime Lei 9.873/1999, na linha dos recentes pronunciamentos do STF a respeito. Assim, sem prejuízo de se realizar o exame da prescrição também segundo o prazo decenal previsto no Código Civil, o critério adotado, na formulação da proposta de encaminhamento, será o da Lei 9.873/1999.
8.	Aplicando-se os critérios do Acórdão 1441/2016-TCU-Plenário, que fixou que a prescrição nos processos do TCU se subordina ao prazo geral de dez anos do Código Civil, constatou a Serur que as pretensões punitiva e de ressarcimento na presente TCE estariam prescritas, pois decorridos mais de dez anos entre o último dia de ocorrência das irregularidades, 9/7/2005, e a data de ordenação da citação do responsável, 8/12/2020.
9.	Pelo regime da Lei n.º 9.873/1999, após identificar o termo inicial do prazo prescricional (29/12/2006, data do primeiro ato de apuração da administração) , bem como diversas causas de interrupção da prescrição, por atos inequívocos de apuração dos fatos, pela citação dos responsáveis no processo, e pela decisão condenatória recorrível (peça 127, pp. 5-6) , verificou a Serur que também teria ocorrido a prescrição pelos prazos geral de cinco anos e intercorrente de três anos, considerando inexistir nos autos atos de apuração dos fatos entre as datas de 30/9/2008 (Ofício/GAB/SNAS/MDS 996) e 15/10/2013 (Parecer Técnico do MDS) .
10.	Sobre o tema da prescrição, em sessão realizada no dia 11/10/2022, foi aprovada pelo Plenário a Resolução n.º 344, que regulamenta, no âmbito do Tribunal de Contas da União, a prescrição para o exercício das pretensões punitiva e de ressarcimento. Segundo o art. 1.º da Resolução, a prescrição nos processos de controle externo observará o disposto na Lei n.º 9.873/1999. O art. 18 dispõe que ela se aplica somente aos processos nos quais não tenha ocorrido o trânsito em julgado no TCU até a data de sua publicação.
11.	Releva notar que a Resolução foi editada considerando a necessidade de estabelecer critérios e procedimentos para exame da prescrição e de regulamentar seus efeitos no processo de controle externo. Teve por base as decisões proferidas pelo Supremo Tribunal Federal no Recurso Extraordinário n.º 636.886 (tema 899 da Repercussão Geral) e na Ação Declaratória de Inconstitucionalidade n.º 5.509.
12.	No caso em apreço, em relação ao Convênio n.º 512/2003, o Sr. Paulo César foi citado pelo valor de R$ 101.268,76 em razão da omissão no dever de prestar contas. Já em relação ao Convênio n.º 302/2004, o recorrente foi citado pela quantia de R$ 43.078,50 em decorrência da realização de pagamento antecipado por produto não entregue e por equipamento não utilizado.
13.	Sendo a irregularidade associada ao Convênio n.º 512/2003 omissão na prestação de contas, conforme o art. 4.º, inciso I, da Resolução, o prazo de prescrição será contado da data em que as contas deveriam ter sido prestadas, ou seja, 28/5/2005.
14.	Por outro lado, as irregularidades no Convênio n.º 302/2004 foram identificadas em procedimento de fiscalização da CGU realizada no município de Capim Grosso/BA, no ano de 2007. Conforme o art. 4.º, inciso IV, da Resolução, conta-se o prazo de prescrição da data do conhecimento da irregularidade ou do dano, quando constatados em fiscalização realizada pelo Tribunal, pelos órgãos de controle interno ou pelo próprio órgão ou entidade da Administração Pública onde ocorrer a irregularidade. Sendo assim, pode-se adotar como termo a quo do prazo prescricional a data do Relatório de Fiscalização da CGU, 24/7/2007 (peça 1, p. 91) .
15.	Sob esses fundamentos, a partir das peças constantes dos autos, com base no art. 2.º da Lei n.º 9.873/1999 e no art. 5.º da Resolução, houve a interrupção da prescrição nas seguintes datas:
	a) Quanto às apurações/notificações relacionadas ao Convênio n.º 512/2003:
- Em 29/12/2006, data do Relatório de Fiscalização do Ministério do Desenvolvimento Social e Combate à Fome (peça 1, pp. 87-90) .
- Entre 6/3/2014 e 8/10/2015, encaminhamento de notificações para o conhecimento da instauração do processo, apresentação de informações e cobrança do débito (peça 2, pp. 79-85; Processo n.º 71000.002166/2003-60) .
- Em 2/12/2014, data do Parecer Técnico n.º 601/2014, emitido pela Coordenação Geral de Prestação de Contas (peça 2, p. 77) .
- Em 18/11/2015, data do Parecer Técnico n.º 1.270/2015, emitido pela Coordenação Geral de Prestação de Contas (peça 2, p. 77) . 
- Em 13/9/2016, data do Relatório do Tomador de Contas Especial Complementar (peça 2, pp. 126-132) .
- Em 6/10/2016, data do Relatório de Auditoria do Ministério da Transparência, Fiscalização e Controladoria-Geral da União (peça 2, pp. 135-139) .
- Em 16/12/2016, data de autuação da presente TCE.
- Em 7/7/2017, 30/5/2018, 8/12/2020 e 18/5/2021, datas dos pronunciamentos técnicos no TCU (peças 4-5, 26-28, 83-85, 100-102) .
- Em 10/7/2018, data de cientificação do ofício de citação pelo recorrente (peça 79) .
- Em 16/11/2021, data da sessão em que prolatado o Acórdão n.º 18.380/2021-TCU-1.ª Câmara.
	b) Quanto às apurações/notificações relacionadas ao Convênio n.º 302/2004:
- Entre 30/9/2008 e 13/4/2009, encaminhamento de notificações informando acerca das irregularidades identificadas pela CGU e solicitando a apresentação de documentação comprobatória (peça 2, pp. 79-85) .
- Em 15/10/2013, data do Parecer Técnico n.º 1.970/2013, emitido pela Coordenação Geral de Prestação de Contas (peça 2, p. 76) .
- Em 7/4/2014, data do Parecer Técnico n.º 214/2014, emitido pela Coordenação Geral de Prestação de Contas (peça 2, p. 76) .
- Em 19/11/2014, data do Parecer Técnico n.º 516/2014, emitido pela Coordenação Geral de Prestação de Contas (peça 2, p. 77) . 
- Em 22/10/2015, data do Parecer Técnico n.º 1.175/2015, emitido pela Coordenação Geral de Prestação de Contas (peça 2, p. 77) .
- Entre 15/10/2013 e 19/10/2015, encaminhamento de notificações para o conhecimento da instauração do processo, apresentação de informações e cobrança do débito (peça 2, pp. 79-85; Processo n.º 71000.005170/2004-61) . 
- Em 13/9/2016, data do Relatório do Tomador de Contas Especial Complementar (peça 2, pp. 126-132) .
- Em 6/10/2016, data do Relatório de Auditoria do Ministério da Transparência, Fiscalização e Controladoria-Geral da União (peça 2, pp. 135-139) .
- Em 16/12/2016, data de autuação da presente TCE.
- Em 7/7/2017, 30/5/2018, 8/12/2020 e 18/5/2021, datas dos pronunciamentos técnicos no TCU (peças 4-5, 26-28, 83-85, 100-102) .
- Em 10/7/2018, data de cientificação do ofício de citação pelo recorrente (peça 79) .
- Em 16/11/2021, data da sessão em que prolatado o Acórdão n.º 18.380/2021-TCU-1.ª Câmara.
16.	Pelo retrospecto acima, verifica-se que restou caracterizado no caso concreto o decurso do prazo prescricional de cinco anos previsto no art. 1.º, caput, da Lei n.º 9.873/1999, e no art. 2.º da Resolução n.º 344, para a ação do TCU quanto à irregularidade do Convênio n.º 512/2003 (entre 29/12/2006 e 6/3/2014) , bem como o decurso do prazo intercorrente de três anos previsto no art. 1.º, § 1.º, da Lei n.º 9.873/1999, e no art. 8.º da Resolução n.º 344, quanto à irregularidade do Convênio n.º 302/2004 (entre 13/4/2009 e 15/10/2013) . Neste último caso, não consta dos autos nenhum ato que evidencie o andamento regular do processo entre as duas datas citadas.
17.	Considerando a análise supra, cabe o acolhimento integral do recurso para que o acórdão combatido seja tornado insubsistente, com afastamento dos débitos de R$ 101.268,76 do Convênio n.º 512/2003 e de R$ 43.078,50 do Convênio n.º 302/2004.
18.	Pelo exposto, esta representante do Ministério Público de Contas propõe conhecer do recurso de reconsideração interposto pelo Sr. Paulo César Silva Ferreira, para, no mérito, dar-lhe provimento, de modo a tornar insubsistente o Acórdão n.º 18.380/2021-TCU-1.ª Câmara, arquivando-se o processo pela ausência de pressupostos de constituição e de desenvolvimento válido e regular, nos termos do art. 212 do Regimento Interno/TCU e do art. 11 da Resolução n.º 344."
	É o relatório.

Jerônimo Araújo Costa Neto (52.260/OAB-DF), representando Paulo Cesar Silva Ferreira.

Procuradora-Geral Cristina Machado da Costa e Silva.

Tomada de contas especial. Convênio. Documentação insuficiente para demonstrar a correta aplicação dos recursos. Omissão no dever de prestar contas. Contas irregulares. DÉBITO. Recurso de reconsideração. Conhecimento. RECONHECIMENTO DA PRESCRIÇÃO DAS PRETENSÕES PUNITIVA E RESSARCITÓRIA. PROVIMENTO. INSUBSISTÊNCIA DO ACÓRDÃO RECORRIDO. ARQUIVAMENTO.

TOMADA DE CONTAS ESPECIAL (TCE)

Unidade de Auditoria Especializada em Recursos (AudRecursos).

Em julgamento, recurso de reconsideração interposto por Paulo César Silva Ferreira contra o Acórdão 18380/2021-TCU-Primeira Câmara, que julgou tomada de contas especial instaurada em face da omissão no dever de prestar contas dos recursos recebidos pelo município de Capim Grosso/BA por meio do Convênio 512/2003 e da impugnação das despesas decorrente de irregularidades na execução do Convênio 302/2004.
2.	Após análise da argumentação do recorrente, a unidade técnica, mesmo antes da edição da Resolução TCU 344/2022, concluiu no tocante à prescrição do débito que:
a) em decorrência do sentido e alcance do art. 37, § 5º, da Constituição Federal, definidos pelo STF no julgamento do Recurso Extraordinário 636.886, é prescritível a pretensão reparatória exercida pelo tribunal de contas. Os fundamentos da decisão e a ausência de ressalvas na enunciação da tese permitem concluir que a ação de ressarcimento pode se desenvolver a qualquer tempo, na hipótese de condutas dolosas, apenas no âmbito judicial, sujeitando-se à prescrição na esfera administrativa;
b) até que sobrevenha norma específica para disciplinar a prescrição relativa à atuação do tribunal de contas, entende-se aplicável o regime previsto na Lei 9.873/1999. Referida lei contempla parâmetros que preponderam no conjunto de normas de direito público e que são compatíveis com o rito do processo de controle externo, e já é utilizada pelo STF para estabelecer limitação temporal ao exercício da pretensão punitiva pelo TCU;
c)  aplicando-se os parâmetros da Lei 9.873/1999 à situação em exame, verifica-se que ocorreu a prescrição.
3.	Caso superada a preliminar de prescrição, a unidade conclui que não restou demonstrado a correta execução dos objetos dos Convênios 512/2003 e 302/2004, bem como inexiste comprovação das despesas por meio de elementos aptos e suficientes.
4.	Com base nessas conclusões, propõe reconhecer a ocorrência da prescrição, e alternativamente, caso se discorde da preliminar propõe-se negar provimento ao recurso.
5.	Na mesma linha, o Ministério Público junto ao TCU propõe dar provimento ao recurso de reconsideração para tornar insubsistente o acórdão recorrido em razão da ocorrência da prescrição quinquenal e da prescrição intercorrente, nos termos do art. 11 da Resolução 344/2022.
6.	Alinho-me aos pareceres transcritos no relatório precedente, cujas análises incluo entre minhas razões de decidir, sem prejuízo de tecer breves comentários sobre a matéria em discussão.
7.	Em 11 de outubro de 2022, foi editada a Resolução TCU 344/2022, que regulamenta, no âmbito do Tribunal de Contas da União, a prescrição para o exercício das pretensões punitiva e de ressarcimento. A Resolução adotou, em linhas gerais, os preceitos da Lei 9.873/1999, na linha da jurisprudência do STF.
8.	Recentemente, o Plenário do Tribunal fixou entendimento no sentido de que a prescrição intercorrente começa a fluir a partir da ocorrência do primeiro marco interruptivo da prescrição ordinária (item 9.2. do Acórdão 534/2023-TCU-Plenário, rel. Min. Benjamin Zymler) , o que demonstra que a prescrição intercorrente bem pode ocorrer na fase interna da Tomada de Contas Especial.
9.	Pois bem. Quanto às irregularidades relativas ao Convênio 512/2003, impõe-se reconhecer a ocorrência de prescrição quinquenal e intercorrente, nos termos dos arts. 2° e 11, da referida resolução, em razão do decurso de prazo superior a 7 anos entre os seguintes marcos interruptivos:
Em 29/12/2006 - data do Relatório de Fiscalização do Ministério do Desenvolvimento Social e Combate à Fome (peça 1, p. 87-90) ;
Em 6/3/2014 - início do encaminhamento de notificações para o conhecimento da instauração do processo administrativo com vistas à instauração da TCE.
10.	Por sua vez, quanto ao Convênio 302/2004, impõe-se reconhecer a ocorrência de prescrição intercorrente, nos termos do art. 11, da Resolução TCU 344/2022, tendo em vista o decurso do prazo superior a três anos entre os seguintes marcos interruptivos:
De 30/9/2008 a 13/4/2009, encaminhamento de notificações informando acerca das irregularidades identificadas pela CGU e solicitando a apresentação de documentação comprobatória (peça 2, pp. 79-85) . 
Em 15/10/2013, data do Parecer Técnico n.º 1.970/2013, emitido pela Coordenação Geral de Prestação de Contas (peça 2, p. 76) . 
11.	De fato, conforme destacou a ilustre Procuradora-Geral, entre 13/4/2009 e 15/10/2013, não consta dos autos nenhum ato que evidencie o andamento regular do processo relativo ao Convênio 302/2004.
12.	Feitas essas considerações, dou provimento ao presente recurso para considerar prescritas as pretensões ressarcitória e punitiva em relação ao recorrente e às irregularidades atinentes a ambos os convênios. Por tratar-se de questão preliminar, determino o arquivamento do presente processo.
	Ante o exposto, VOTO no sentido de que o Colegiado adote a deliberação que ora lhe submeto.
TCU, Sala das Sessões, em 25 de abril de 2023.
JORGE OLIVEIRA 
Relator